臺灣高等法院臺中分院刑事判決　　 94年度上更(一)字第105號
上　訴　人
即　被　告　乙○○
上列上訴人因廢棄物清理法案件，不服臺灣臺中地方法院90年度
訴字第2428號中華民國90年12月5日第一審判決（起訴案號：臺
灣臺中地方法院檢察署90年度偵字第7908號），提起上訴，於判
決後經最高法院發回更審，本院判決如下：
    主  文
原判決關於乙○○部分撤銷。
乙○○共同連續未依廢棄物清理法第四十一條第一項規定領有廢
棄物清除許可文件，從事廢棄物清除，累犯，處有期徒刑壹年貳
月。扣案之鑰匙壹支、無線電手機壹台均沒收。
    事  實
一、乙○○曾於民國（下同）八十七年間因犯竊盜罪，經臺灣臺
    中地方法院判處有期徒刑三月確定，甫於八十八年一月七日
    執行完畢，猶不知悔改，明知從事清除廢棄物須經主管機關
    核准，發給許可文件後，始得從事廢棄物清除，竟與張連發
    、許木涼（已死亡，業經不受理判決確定）共同基於從事廢
    棄物清除之概括犯意，明知其等三人均未依廢棄物清理法之
    相關規定，領有廢棄物清除許可文件，亦未經主管機關許可
    ，竟自九十年五月一日起，與許木涼受僱於張連發，由張連
    發在臺中縣大里市○○路○段一之一巷大里溪河堤設一道鐵
    門，作為通道，並提供鐵門鑰匙一支及無線電通話機一台給
    乙○○、許木涼二人，於張連發從太子建設公司等在臺中縣
    霧峰鄉所屬不詳處所倒塌之大樓所清除載運之廢土磚塊等建
    築廢棄物，載往上述大里溪河床之河川公有土地傾倒時，負
    責擔任開啟鐵門及把風之工作，以防止為警查獲，平均每日
    傾倒約十車次二十一公噸之營業大貨車所載運之建築廢棄物
    於大里溪之河床地，連續從事廢棄物清除之工作。嗣於九十
    年五月二日上午十一時四十分許，乙○○、許木涼二人在臺
    中縣大里市○○路○段一之一巷該處河床把風時，為警當場
    查獲，並扣得張連發所有供犯罪所用之鐵門鑰匙一支及無線
    電通話機一台，張連發則駕車逃逸。
二、案經臺中縣警察局霧峰分局報告臺灣臺中地方法院檢察署檢
    分察官偵查起訴。
    理  由
一、前揭犯罪事實業據上訴人即被告乙○○於本院審理中坦承不
    諱，並有臺中縣環境保護局事業廢棄物稽查紀錄表、現場照
    片、現場圖附卷可稽，復有鑰匙一支及無線電手機一台扣案
    可資佐證，且經證人陳國忠於本院上訴審審理中證述在卷，
    又依被告乙○○及共同被告許木涼於警訊時所供，該等建築
    廢棄物係由張連發從臺中縣霧峰鄉太子建設公司大樓載運而
    來，經檢察官命員警查訪結果，臺中縣霧峰鄉太子建設公司
    興建之「太子及第」大樓倒塌，已因判全倒而全部拆除，並
    由臺中縣政府發包，該址目前已成平地等情，此有蔡勝義之
    職務報告書及相片在卷可稽，又查無證據足認被告及證人張
    連發係上開大樓之合法承包商，並有清除之許可文件，顯見
    現場查獲之建築廢棄物之來源，確有多種可能，是該廢棄物
    尚無從逕認全係從清除該傾塌之「太子及第」大樓而來，惟
    堪認均係建築廢棄物，已極明顯。茲按所謂「一般廢棄物」
    係指垃圾、糞尿、動物屍體或其他非事業機構所產生足以污
    染環境衛生之固體或液體廢棄物之謂。又「事業廢棄物」之
    有害事業廢棄物，即由事業機構所產生具有毒性、危險性，
    其濃度或數量足以影響人體健康或污染環境之廢棄物，而一
    般事業廢棄物即由事業機構所產生有害事業廢棄物以外之廢
    棄物（廢棄物清理法第二條參照）。再者，雖營建廢棄土之
    種類，包括建築工程、公共工程及建築物拆除工程施工所產
    生之剩餘土石方、磚瓦混凝土塊，惟不包括施工所附帶產生
    之金屬屑、玻璃碎、塑膠類、木屑、竹片、紙屑、瀝青等廢
    棄物，故因施工所產生金屬屑、玻璃碎、塑膠類、木屑、竹
    片、紙屑、瀝青等廢棄物，仍屬一般事業廢棄物，此有行政
    院環境保護署八十八年十月十四日（八八）環署廢字第００
    六八七０四號函暨所附行政院八十六年十二月三十一日台八
    六內字第五二一０九號函、內政部八十六年一月十八日台（
    八六）內營字第八六０一二一八號函可資參憑。又「營建剩
    餘土石方處理方案」之適用範圍包括建築工程、公共工程及
    建築物拆除工程施工所產生之剩餘泥、土、砂、石、磚、瓦
    、混凝土塊，為有用之資源，如依「營建剩餘土石方處理方
    案」規定合法處理者，均不以廢棄物認定，有行政院環境保
    護署九十年三月二十二日環署廢字第○○一七五○號函可
    資參照，是依上所述，本案現場之廢棄物，除土石方、混凝
    土塊之外，尚有鋼筋等物，應屬建築廢棄物，洵堪認定。
(二)被告乙○○及共同被告許木涼二人於警訊及偵查中亦均指認
    張連發係同案被告在卷，雖證人張連發於警訊時否認當日係
    在現場見狀而逃逸（偵查卷第五二頁），台灣台中地方法院
    檢察署檢察官並以張連發之右手業已殘廢，顯然無法駕駛大
    貨車，所涉違反廢棄物清理法之犯行，罪嫌尚屬不足，予以
    簽結，有該署九十四年四月二十四日中檢惠檔字第三二九二
    八號函在卷足稽，惟依被告乙○○及共同被告許木涼二人於
    原審及本院上訴審所供其等以前與張連發即認識，被告乙○
    ○於本院審理中並供稱，卡車是張連發所駕駛，張連發右手
    雖切去一截，但是他駕駛時，是先用左手排擋再握方向盤開
    車等語，足徵證人張連發雖右手殘廢，惟尚非不能駕駛大貨
    車，故張連發雖有手臂截肢之情事，及其於警訊否認係共犯
    ，仍難為被告二人有利之認定。扣案之鑰匙係在被告乙○○
    身上查獲，而無線電手機則係在被告許木涼身上查獲，業據
    證人即承辦警員蔡勝義於本院上訴審九十一年四月九日審理
    時證述在卷，亦為被告所是認，則依被告二人於彼等被查獲
    現場所指稱之位置以觀（參見偵查卷十八頁），被告二人何
    以於同日上午十一時四十分許，各在不同地點同時遭查獲，
    自有可疑，況證人蔡勝義於本院上訴審亦證稱「稽查紀錄是
    會同環保局再到過現場，簽名則是被告在派出所簽的」、「
    我們當場也有去開鎖，也確實可打得開」、「許木涼藏在腰
    部背後，查獲時是待機中，我們本來不知道許木涼把無線電
    藏在背後，後來盤問中，張連發有呼叫被告」等語（上訴卷
    第六八頁）在卷，益見被告二人應係受雇在現場把風，至為
    明確，被告乙○○及共同被告許木涼二人於本院上訴審辯稱
    無線電未開機，該鑰匙無從開啟鐵門鎖頭云云，無非飾卸之
    詞，難以採信，事證明確，被告犯行應堪認定。
二、按行為後法律有變更者，適用裁判時之法律，但裁判前之法
    分律有利於行為人者，適用最有利於行為人之法律，為刑法
    第二條第一項前段定有明文。次按廢棄物清理法業於九十年
    十月二十四日修正公布，同年月二十六日生效，修正前廢棄
    物清理法第二十二條第二項第四款之規定，移置為修正後第
    四十六條第一項第四款，其法定刑由「處一年以上五年以下
    有期徒刑，得併科一百萬元以下罰金」，修正為「處一年以
    上五年以下有期徒刑，得併科新臺幣三百萬元以下罰金」，
    二者之法定刑經比較後並無不同，新法自無不利於被告，是
    本件應適用裁判時之法律。經查，被告乙○○載運及傾倒廢
    棄物之行為，依「事業廢棄物貯存清除處理方法及設施標準
    」第二條第二、三款規定，係屬「清除」廢棄物之行為，是
    被告未取得許可文件，而逕為上開行為，核其所為，係違反
    修正後廢棄物清理法第四十一條第一項規定，犯同法第四十
    六條第一項第四款之未依規定領有廢棄物清除許可文件，從
    事廢棄物清除罪。被告與許木涼、張連發間，有犯意之聯絡
    及行為之分擔，均為共同正犯。其等先後多次犯行，時間緊
    接，犯罪構成要件相同，顯係基於概括犯意反覆為之，為連
    續犯，應以一罪論，並加重其刑。查被告乙○○曾於八十七
    年間，因竊盜罪，經原審判處有期徒刑三月確定，甫於八十
    八年一月七日執行完畢，有台灣高等法院被告全國前案紀錄
    表附卷可考，其於五年內再犯本件有期徒刑以上之罪，為累
    犯，應依法遞加重其刑。依「事業廢棄物貯存清除處理方法
    及設施標準」第二條第三款規定：「處理：指左列行為：(
    一)中間處理：指事業廢棄物在最終處置前，以物理、化學
    、生物、熱處理或其依處理方法，改變其物理、化學、生物
    特性或成分，達成分離、減積、去毒、固化或安定之行為。
    (二) 最終處置：指衛生掩埋、封閉掩埋、安定掩埋或海洋
    棄置事業廢棄物之行為。(三)再利用：指事業機構產生之事
    業廢棄物自行、販賣、轉讓或委託做為原料、材料、燃料、
    填土或其他經中央主管機關及目的事業主管機關認定之用途
    行為，並應符合本標準規定者」。亦即所稱「處理」，係指
    「中間處理」、「最終處置」及「再利用」等三種態樣而言
    。本件被告乙○○受僱於張連發，於張連發以大貨車載運廢
    土、磚塊等廢棄物前來傾倒時，為之開啟鐵門及把風，上開
    傾倒廢土、磚塊等廢棄物之行為，與前揭所稱「處理」之規
    定均未符合，故被告之行為尚與前開標準所稱棄廢物之「處
    理」有間，尚不構成違反廢棄物處理之罪責，惟公訴人起訴
    認為此部分與前開論罪科刑部分，為實質上一罪，爰不另為
    無罪之諭知。
三、原審經審理之結果，認被告罪證明確，予以論科，固非無見
    。惟查，原審誤以為被告之行為，另構成廢棄物之處理罪責
    ，尚有未洽。被告上訴意旨認原審量刑過重云云，指摘原判
    決不當，固非可取，但原判決既有上開可議之處，即屬無可
    維持，自應由本院將被告部分撤銷改判。爰審酌被告乙○○
    前科犯行甚多，與同案被告張連發為圖私利，未經許可擅自
    載運並傾倒廢棄物，載運車次約為二十次，影響環境衛生不
    輕，惟犯後已坦承犯罪，態度良好等一切情狀，量處如主文
    第二項所示之刑。至扣案之鑰匙一支及無線電手機一台，為
    共犯張連發所有，且供犯罪所用之物，業據被告於警訊中供
    明在卷，依刑法第三十八條第一項第二款之規定宣告沒收。
四、據上論斷，應依刑事訴訟法第三百六十九條第一項前段、第
    三百分六十四條、第二百九十九條第一項前段，修正後廢棄
    物清理法第四十六條第一項第四款，刑法第二條第一項前段
    、第十一條前段、第二十八條、第五十六條、第四十七條、
    第三十八條第一項第二款，判決如主文。
本案經檢察官甲○○到庭執行職務。
中　　華　　民　　國　　94　　年　　6　　月　　23　　日
                刑事第十庭  審判長法　官　林　照　明
                                  法　官　唐　光　義
                                  法　官　林　清　鈞
上列正本證明與原本無異。
如不服本判決應於收受送達後十日內向本院提出上訴書狀，其未
敘述上訴之理由者並得於提起上訴後十日內向本院補提理由書（
均須按他造當事人之人數附繕本）。
                                  書記官　劉　恒　宏
中　　華　　民　　國　　94　　年　　6 　　月　　28　　日
                                                      Ｉ
